【裁判字號】    94,簡上,122
【裁判日期】    950214
【裁判案由】    遷讓房屋
【裁判全文】
臺灣臺南地方法院民事判決             94年度簡上字第122號
上  訴  人  甲○○
訴訟代理人  卓平仲律師
被 上訴 人  乙○○
訴訟代理人  蔡弘琳律師
            蘇正信律師
            蔡進欽律師
上列當事人間請求遷讓房屋事件，經本院於民國九十五年一月二
十四日言詞辯論終結，判決如下：
    主  文
原判決第二項關於命上訴人給付超過新臺幣貳萬捌仟參佰捌拾柒
元，及自民國九十四年六月十五日起至清償日止，按年息百分之
五計算之利息部分，及該部分假執行之宣告，暨第三項關於上訴
人應自民國九十四年六月十日至交還前開房屋之日止，按月給付
被上訴人新臺幣貳萬元計算之損害金，暨自各該月十一日起至清
償日止，按年息百分之五計算之利息，及除確定部分外訴訟費用
之裁判均廢棄。
上開廢棄部分，被上訴人在第一審簡易之訴駁回。
其餘上訴駁回。
第一審（除確定部分外）及第二審訴訟費用由被上訴人負擔二十
五分之二十二，餘由上訴人負擔。
    事  實
甲、上訴人方面：
一、聲明：
（一）、原判決第二項、第三項及第五項關於第二項假執行之裁
        判廢棄。
（二）、上開廢棄部分，被上訴人在第一審簡易之訴駁回。
二、陳述：
（一）、本件被上訴人即原告所有臺南市○○路○段一○九之一
        號房屋（下稱系爭建物）為違章建築，上訴人自民國（
        下同）九十三年三月十日承租系爭建物後即開設「實在
        有好超市」，並按月向被上訴人繳納每月新臺幣（下同
        ）二萬元之租金，由於系爭建物係違建，電力公司無法
        供電，係藉由鄰居即訴外人黃俊朝所有臺南市○○區○
        ○路四段一○九號房屋向電力公司聲請用電，電號為0
        0－00－0000－00－0，於九十三年八月間，
        訴外人黃俊朝向上訴人告稱上訴人所承租之系爭建物之
        電錶乃被上訴人乙○○借用伊之住屋地址二樓之址向電
        力公司申請裝設並送電，現因其女兒回來同住要另裝設
        冷氣，須在其住屋二樓加裝電錶自用，故要上訴人轉告
        被上訴人乙○○，欲撤銷其原出借地址申裝之電錶，如
        被上訴人願負責加裝電錶之費用，則可保留原借址申裝
        之電錶等情，當時上訴人聞言方知所承租之房屋用電係
        借址申裝電錶之事實，上訴人將訴外人黃俊朝所言轉告
        被上訴人乙○○，被上訴人竟不願負擔裝設費用，並稱
        「那是你與黃俊朝之間的事，與我無關」云云，拒不解
        決系爭建物繼續供電之事宜，期間上訴人亦一再要求被
        上訴人要確保系爭建物繼續供電無虞，惟被上訴人皆拒
        不處理，終至九十三年十月十四日遭訴外人黃俊朝之配
        偶莊射留以電錶設址所有人之身份向電力公司申請暫停
        全部用電並拆錶。
（二）、經訴外人黃俊朝之配偶莊射留申請撤銷電錶並拆錶，致
        系爭建物無電可用後，由於上訴人經營實在有好超市批
        發商店，需有電才能營業，停止供電無法經營，造成重
        大損失，被上訴人未盡法定之對待給付義務，上訴人自
        得拒絕履行給付租金之義務，申言之，於房屋租賃之情
        形，如出租人所出租之房屋在租賃關係存續中未保持合
        於約定之使用、收益之狀態，即屬未履行其對待給付義
        務，依民法第二百六十四條第一項前段規定「因契約互
        負債務者，於他方當事人未為對待給付前，得拒絕自己
        之給付」之旨，承租人自得行使同時履行抗辯權而拒絕
        給付租金。於本件而言系爭租賃標的係屬房屋，且被上
        訴人於締約之始亦知上訴人承租系爭房屋之目的係為開
        設商店，而依經驗法則，房屋之使用，不論係作為居住
        或商店，其須有水、電之供應乃眾所周知之事實，如系
        爭房屋於兩造租賃關係存續中未能保持有水電供應之狀
        態，自屬未合於約定之使用、收益之狀態，亦為出租人
        即被上訴人未履行其對待給付義務之情形，上訴人自得
        行使拒絕給付租金之同時履行抗辯權。
（三）、況且，上訴人於九十三年八月十日在系爭租屋處等待被
        上訴人來拿房租，係因被上訴人未出現，故未給付租金
        ，亦難認為係可歸責於上訴人。按行使權利、履行義務
        ，應依誠實及信用方法，民法第一百四十八條第二項定
        有明文。故權利者在相當期限內不行使權利，並因其行
        為造成特殊情況，足以引起義務人之正當信任，認為權
        利人已不欲行使權利，而權利人再為行使時，應認為有
        違誠信原則，得因義務人之抗辯，使其權利歸於消滅。
        次按出租人基於土地法第一百條第三款承租人欠租之事
        由，並依民法第四百四十四條第一項規定，對於支付租
        金遲延之承租人，定相當期限催告其支付，承租人於其
        期限內不為支付者，固得終止契約，惟承租人曾於出租
        人所定期限內，依債務本旨提出支付之租金，而因出租
        人或其他有代為受領權限之人拒絕受領，致未能如期完
        成時，尚難謂與上開條項所定之情形相當。依民法第二
        百十九條關於行使債權，應依誠實及信用方法之規定，
        出租人自不得執是為終止契約之理由，最高法院八十八
        年度臺上字第四九七號及四十三年度臺上字第一一四三
        號均有判例可資參照。因此，被上訴人以上訴人二期未
        付租金而終止租約，為不合法，兩造間租約仍然存在。
        從而，兩造自九十三年三月十日締結租賃契約後，每月
        之租金皆係被上訴人前來系爭建物收取，則其慣行前來
        向上訴人收取租金之行為自足堪為上訴人信任其收取租
        金之行為模式，認為被上訴人已不欲行使其系爭租約第
        四條所定上訴人應持租金至出租人處繳納之權利。
三、證據：除援用第一審所提之證據外，另提出存證信函暨回執
    影本一份為證。
乙、被上訴人方面：
一、聲明：
（一）、上訴駁回。
（二）、上訴費用由上訴人負擔。
二、陳述：
（一）、上訴人前於九十三年三月十日向被上訴人承租坐落在臺
        南市○○路○段一○九之一號之房屋，約定租金為每月
        二萬元，租期自九十三年三月十日起至九十五年三月十
        日止共二年，應於各該月十日給付之。詎上訴人自九十
        三年八月起即拒繳租金，至九十四年六月九日止，經扣
        抵押租金二萬元，總計尚欠租金十八萬元未清償，被上
        訴人於九十四年五月二十四日以臺南二五支郵局第七十
        號存證信函，限其於文到後三日內出面將積欠之租金十
        八萬元繳清，否則該契約即終止，該存證信函已送達，
        然上訴人仍未給付租金，是兩造間之租賃契約已於九十
        四年六月九日終止。系爭建物之租約既經合法終止，則
        被上訴人基於民法第四百五十五條之規定，自得訴請判
        決命上訴人遷讓系爭建物。
（二）、按承租人租金支付有遲延者，出租人得定相當期限，催
        告承租人支付租金，如承租人於其期限內不為支付，出
        租人得終止租約；又租賃物為房屋者，遲付租金之總額
        ，非達二個月之租額，不得依前項之規定，終止租約，
        其租金約定於每期開始時支付者，並應於遲延給付逾二
        個月時，始得終止契約；又無法律上原因而受利益，致
        他人受損害者，應返還其利益，民法第四百四十條第一
        項、第二項及第一百七十九條分別定有明文。經查，上
        訴人自九十三年八月十日起即拒繳租金，經扣抵押租金
        二萬元，迄至九十四年五月止，積欠租金十八萬元未償
        ，經被上訴人九十四年五月二十四日以臺南二五支郵局
        第七十號存證信函限期通知上訴人支付，併為逾期即終
        止租約，詎上訴人迄今仍未清償，依法被上訴人自得依
        法終止租約，上訴人自九十四年六月九日起終止租賃契
        約，於上訴人交還房屋前，被上訴人另受有相當於租金
        之損害，爰依不當得利之法律關係，訴請判決命上訴人
        給付自九十四年六月十日起至交還房屋之日止，按月給
        付被上訴人二萬元之損害金。
三、證據：除援用第一審所提之證據外，另提出存證信函回執影
    本一份為證。
    理  由
一、本件被上訴人主張：上訴人於民國（下同）九十三年三月十
    日向被上訴人承租坐落在臺南市○○路○段一○九之一號之
    系爭建物，約定租期自九十三年三月十日起至九十五年三月
    十日止共二年，每月租金為新臺幣（下同）二萬元，應於各
    該月十日給付之。詎上訴人自九十三年八月起即拒繳租金，
    至九十四年六月九日止，經扣抵押租金二萬元，總計尚欠租
    金十八萬元未清償，經被上訴人於九十四年五月二十四日發
    函催告併為逾期即終止租約之意思表示後，上訴人仍未給付
    租金，兩造間之租賃契約業已終止。系爭建物之租約既經合
    法終止，上訴人自應交還系爭建物，惟其自九十四年六月九
    日租賃契約終止後，仍繼續占用系爭建物，致被上訴人受有
    相當於租金之損害，則被上訴人自得基於租賃契約之關係，
    訴請判決命給付上開積欠之租金，並依不當得利之法律關係
    ，訴請判決命上訴人給付自九十四年六月十日起至交還房屋
    之日止，每月二萬元之損害金等語（原審就被上訴人請求上
    訴人應將系爭建物騰空交還部分，為被上訴人勝訴判決，未
    據上訴人聲明不服，已告確定）。
二、上訴人則以：訴外人黃俊朝之配偶莊射留申請撤銷電錶並拆
    錶，致系爭建物無電可用，而上訴人經營「實在有好超市」
    批發商店，需有電才能營業，停止供電將無法經營，被上訴
    人既未盡法定之對待給付義務，上訴人自得拒絕履行給付租
    金之義務，而行使同時履行抗辯權。況且，上訴人於九十三
    年八月十日在系爭租屋處等待被上訴人來拿房租，被上訴人
    未出現，故未給付租金，亦非可歸責於上訴人，故被上訴人
    以上訴人二期未付租金而終止租約為不合法等語，資為抗辯
    。
三、兩造不爭執之事項：本件被上訴人主張，上訴人於九十三年
    三月十日向被上訴人承租坐落在臺南市○○路○段一○九之
    一號之系爭建物，約定租期自九十三年三月十日起至九十五
    年三月十日止共二年，每月租金為二萬元，應於各該月十日
    給付之，為上訴人所不爭執，並有被上訴人於原審所提出之
    租賃契約書影本一份附卷可考，堪信被上訴人此部分之主張
    屬實。而被上訴人於九十三年八月十日起未繳付租金之事實
    ，亦為兩造所不爭執，故此部分之事實，亦可認定。
四、茲本件所應審究者，乃在於：（一）、兩造所訂立給付租金
    是否為往取債務？如係往取債務，其依據為何？（二）、上
    訴人於九十三年十月十日以後之租金未加以給付，係上訴人
    未先行催告修繕而應歸責於上訴人？亦或係被上訴人未依債
    務本旨，提供合於居住使用之租賃物，上訴人因而得援用同
    時履抗辯權加以抗辯？（三）、本件租約固經被上訴人催告
    並為終止之行為，惟上開終止之行為，是否符合終止契約之
    要件？上訴人有無對被上訴人負返還不當得利之義務？經查
    ：
（一）、兩造所訂立租賃契約所載之租金給付義務，並非往取債
        務：
    １、經查：上訴人主張，關於租金之給付，已於九十三年八
        月十日在系爭租屋處等待被上訴人來拿房租，然被上訴
        人未出現，故未給付租金等語，業據證人許截於原審勘
        驗時證述屬實（見原審卷第二十七頁），然查，依兩造
        所訂定之租賃契約書第四條約定：「租金每月新臺幣二
        萬元，於各該月十日由承租人持至出租人處繳納」乙節
        ，有租賃契約書影本一份附卷足佐，故依上開契約所載
        ，應由上訴人將應繳納之租金依約定持至被上訴人處繳
        納，始符契約約定之本旨，否則依法不生租金給付之效
        力。上訴人固另抗辯均係被上訴人至上訴人租屋處領取
        租金云云，然就各該已成兩造「慣行」之事實均未舉證
        以實其說，況且，縱如上訴人所云，本件被上訴人有領
        取之義務存在，被上訴人亦僅負受領遲延責任，上訴人
        僅能請求因被上訴人受領遲延而受損之金額，尚難以此
        免除上訴人依約繳納租金之義務，故上訴人此部分之抗
        辯，尚難憑採。
    ２、上訴人固另援引誠信原則作為本件係往取債務之依據，
        惟按誠信原則適用之前提，須權利者在相當期限內不行
        使權利，並因其行為造成特殊情況，足以引起義務人之
        正當信任，認為權利人已不欲行使權利，而權利人再為
        行使時，始得認為有違誠信原則。本件上訴人未舉證證
        明係因被上訴人之具體行為造成特殊情況，足以引起義
        務人之正當信任等事實，申言之，就被上訴人有何具體
        之行為、該行為產生何種特殊狀況、該特殊情況與義務
        人之正當信賴間有何相當因果關係、並足以使義務人產
        生正當信賴權利人不行使權利之結果等節，均未見上訴
        人具體舉證證明之，已如前述，難認本件被上訴人有何
        違反誠信原則之事實，甚為顯明。故依兩造所訂立之租
        賃契約，既應由上訴人將租金持往被上訴人之處所以為
        給付，而惟有依此方式，始得謂符合債之本旨之給付，
        從而，上訴人抗辯關於租金之給付，已於九十三年八月
        十日在系爭租屋處等待被上訴人來拿房租，然被上訴人
        未出現，故未給付租金云云，即難資為有利於上訴人之
        判斷。
（二）、上訴人於九十三年十月十日以後之租金未加以給付，並
        非因上訴人未先行催告修繕而應歸責於上訴人所致，而
        係被上訴人未依債務本旨，提供合於居住使用之租賃物
        ：
    １、按稱租賃者，謂當事人約定，一方以物租予他方使用收
        益，他方支付租金之契約；出租人應以合於所約定使用
        、收益之租賃物，交付於承租人，並應於租賃關係存續
        中保持其合於約定使用、收益之狀態，民法第四百二十
        一條第一項及第四百二十三條分別定有明文。由此規定
        足知出租人非但應於出租後以合於所約定使用、收益之
        租賃物交付於承租人，並且應於嗣後租賃關係存續中，
        保持其合於約定使用之狀態。故於租賃關係存續中保持
        租賃物合於約定之使用、收益之狀態，亦為出租人之對
        待給付義務。而所謂合於約定之使用、收益之狀態，應
        以當事人間於訂立租賃契約時所預設之共同主觀之認知
        ，為其認定之標準；倘該主觀上認知，因租賃物發生瑕
        疵致無法達成時，即可認對租賃契約所約定之使用、收
        益有所妨害，非必謂租賃物已達完全無法使用、收益之
        狀態，始可認定出租人有違反保持合於使用、收益狀態
        之義務。
    ２、又按房屋之供電或供水乃房屋使用、收益之經濟價值之
        主體，缺其一應屬租賃契約主要債務不履行之性質，出
        租人所負應交付得正常供電或供水之房屋予承租人之義
        務，此一義務，應屬民法第四百二十三條所定之「出租
        人對於合用租賃物之交付及保持義務」，並非民法第四
        百三十條所定之「出租人之修繕義務」，況房屋得否供
        水、供電，係由被上訴人得處理並應加以處理之事項，
        而系爭租賃物屬違建，依其現有情形，復經上訴人通知
        被上訴人，並經被上訴人拒絕供給電源，為被上訴人所
        不爭執，則上訴人經營「實在有好超市」既須用電，以
        合於一般使用該房屋之最低要求，而據臺電公司臺南區
        營業處九十四年四月十一日函覆本院，系爭房屋使用電
        錶電號「00－00－0000－00－0」原即由被
        上訴人租用，迄至九十三年十月十四日始由訴外人莊射
        留申請暫停供電，並於同年十月二十二日進行拆錶等情
        ，有臺電公司臺南區營業處公文函在卷可證，則系爭房
        屋於九十三年十月二十二日進行拆錶而停電，已無法供
        人以合於最低水準而為生活上之要求，則此一租賃契約
        之主要義務違反，即應可歸責於被上訴人，殆無疑義。
    ３、另按出租人除應以合於所約定使用、收益之租賃物交付
        承租人外，並應於租賃關係存續中保持其合於約定使用
        、收益之狀態，此觀民法第四百二十三條規定自明。此
        項出租人之租賃物保持義務與承租人之給付租金義務，
        具有對價關係。是如出租人未於租賃關係存續中保持其
        合於約定使用、收益之狀態，承租人非不得行使同時履
        行抗辯權而拒絕租金之給付，最高法院八十八年度臺上
        字第一六七五號判決可資參照。據上訴人於本院抗辯將
        拆錶事由通知被上訴人時，被上訴人曾云：「我又不戴
        他（指黃俊朝）的眼鏡賺錢（即不靠黃俊朝吃穿），為
        什麼要我付錢？」等語，上訴人乃即問：「黃俊朝要拆
        錶，我的店沒電怎麼辦？」等語，而被上訴人竟稱「那
        是你與黃俊朝之間的事，與我無關」等情，拒不與訴外
        人黃俊朝協商解決系爭建物繼續供電等情，被上訴人對
        上開情事亦均不加以爭執，而參酌系爭房屋確於九十三
        年十月二十二日拆錶而無電力可供使用乙節，復如前述
        ，從而，依一般合理謹慎之人，就上開情節詳加審究判
        斷，並斟酌證人黃俊朝於原審證稱：供電前超市可營業
        ，停電後超市無法營業等語相互酌參（見原審卷第二十
        六頁），則審酌其後發生系爭房屋無電可用之前因後果
        ，當知被上訴人已無提供「供電房屋」使上訴人加以使
        用之主觀意願，甚為顯明。因此，本件被上訴人於九十
        三年十月十日固未履行給付租金之義務，惟究其原由，
        係因被上訴人先行告知已不願履行合於債之本旨之義務
        －即提供符合最低水準要求而有供電之房屋供上訴人使
        用始然，準此諸節以觀，堪認上訴人九十三年十月十日
        不給付租金乙節，係本於對抗被上訴人不履行提供可供
        電之房屋之主契約義務之違反，而不履行該次租金給付
        之義務，係基於契約之同時履行抗辯權而來，則在法規
        範之評價上，自難認為上訴人自九十三年十月二十二日
        確定拆除電錶之日起，有何違反本件租約所訂給付租金
        義務之情事。
（三）、本件租約被上訴人催告並為終止之行為，並不符合終止
        契約之要件，上訴人對於被上訴人亦不負返還不當得利
        之義務：
    １、本件被上訴人於九十三年十月二十二日確定拆除電錶之
        日起即未盡其保持系爭租賃物合於供電使用、收益之狀
        態之主要對待給付義務，因此，上訴人依民法第二百六
        十四條第一項前段之規定自得行使同時履行抗辯權拒絕
        給付租金，業經本院認定無訛。參酌上訴人於九十三年
        十月十五日將主張同時履行抗辯之旨於九十三年十月十
        五日以臺南東寧路郵局第二一○號存證信函通知被上訴
        人，並於九十三年十月十八日送達被上訴人簽收。則上
        訴人於九十三年三月十日締結租約時，已交付為被上訴
        人所不爭執之擔保金二萬元抵償後，亦僅只遲付一個月
        又十三日之租金，申言之，九十三年八月十日至同年九
        月九日之租金，業經被上訴人以擔保金二萬元抵償；而
        自同年九月十日至十月九日止之期間為一個月，自同年
        十月十日至十月二十二日確定拆除電錶之日止，期間為
        十三日，合計為一個月又十三日，上訴人給付上開租金
        固有遲延，惟顯然尚未逾法定二個月以上之期間，甚為
        灼然，與民法第四百四十條第二項之規定尚有未符，故
        依法被上訴人自無終止系爭租約之權，殆無疑義。
    ２、被上訴人既無終止本件租約之權，亦即，本件租賃契約
        仍有效力，上訴人自九十三年十月十日起，本於民法第
        二百六十四條第一項之同時履行抗辯權，藉以抗辯被上
        訴人未依債之本旨提供可供電使用之房屋，衡諸被上訴
        人迄今猶未提供上開合於最低使用水準之房屋供上訴人
        使用、收益，復有照片六幀附於原審卷可資憑佐，則上
        訴人持續行使同時履行抗辯權，自屬於法有據。按不當
        得利請求權者，係指無法律上之原因，受有利益，致他
        人受損害，受害人得本於此一請求權基礎，請求受益人
        返還該利益。惟此一請求權適用之前提，必以兩造間無
        法律上之原因存在，始有進而探討利益是否返還之問題
        。苟兩造間有契約上之法律關係存在，初無民法第一百
        七十九條不當得利請求權適用之餘地。經查：本件租賃
        契約因被上訴人違反契約之主要給付義務，並未經被上
        訴人合法終止，已如前述，故本件租賃契約之法律關係
        仍然存在。租賃契約既仍然存在，自無不當得利適用之
        可言。本件上訴人對於被上訴人既仍主張係本於同時履
        行抗辯權而不給付租金，於九十三年十月二十二日確定
        拆除電錶之日迄今持續之狀態，既有租賃契約作為其法
        律上抗辯之理由，上訴人自九十四年六月十日起至遷讓
        房屋止，自無不當得利返還之問題。
    ３、故上訴人自九十三年八月十日起未繳租金，並於同年十
        月間行使同時行抗辯權，經扣抵押租金（擔保金）二萬
        元，迄至九十四年五月止，仍持續行使同時履行抗辯權
        ，應堪可認定。故本件縱經被上訴人九十四年五月二十
        四日以臺南二五支郵局第七十號存證信函限期通知上訴
        人支付租金，有上開存證信函可證，惟因不符合終止契
        約之要件，仍無終止契約之效力。
五、綜上各情相互酌參，上訴人自九十三年八月十日起即未繳交
    租金，而被上訴人係自九十三年十月二十二日確定拆除電錶
    之日起，始未依債之本旨提供保持合於約定使用、收益之租
    賃物，則自斯時起，上訴人本於民法第二百六十四條之規定
    ，拒絕給付租金，方屬有據。準此，自九十三年八月十日至
    同年九月九日之租金，業經被上訴人以押租金二萬元抵償，
    自同年九月十日至同年十月二十二日確定拆除電錶之日，期
    間為一個月又十三日，上訴人既未依約給付租金，則被上訴
    人本於租賃契約之法律關係，請求上訴人給付二萬八千三百
    八十七元，及自九十四年六月十五日起至清償日止，按週年
    利率百分之五計算之利息，為有理由，應予准許（計算式：
    二萬元乘以一又三十一分之十三＝二萬八千三百八十七元（
    元以下四捨五入），所得之數額即係上訴人應給付被上訴人
    之租金總額）。逾此所為請求，為無理由，應予駁回。原審
    就超過上開應准許部分，及認定上訴人應自九十四年六月十
    日起至交還系爭房屋之日止，按月給付被上訴人二萬元計算
    之損害金，暨自各該月十一日起至清償日止，按年息百分之
    五計算之利息部分，為上訴人敗訴之判決，並於主文第五項
    就第二項超過之部分為假執行之宣告，均有未洽。上訴意旨
    就此部分指摘原判決不當，求予廢棄改判，為有理由。至於
    上開應准許部分，原審判命上訴人給付，並為假執行之宣告
    ，核無違誤，上訴意旨，就此部分，仍執陳詞，指摘原判決
    不當，求予廢棄，為無理由，應駁回其上訴。
六、本件事證已臻明確，兩造其餘之攻擊或防禦方法，及未經援
    用之證據，經本院斟酌後，認為均不足以影響本判決之結果
    ，自無一一詳予論駁之必要，附此敘明。
七、據上論結：本件上訴為一部有理由，一部無理由，依民事訴
    訟法第四百三十六條之一第三項、第四百五十條、第四百四
    十九條第一項、第七十九條，判決如主文。
中    華    民    國    95    年     2    月    14    日
                  民事第三庭  審判長法官  張季芬
                                    法官  郭貞秀
                                    法官  黃翰義
以上正本係照原本作成
本件不得上訴。
中    華    民    國    95    年    2     月    20    日
                                書記官  黃鋕偉


司法院資訊處製作；財團法人民間司法改革基金會備份。
